【裁判字號】    98,訴,23
【裁判日期】    981111
【裁判案由】    債務人異議之訴
【裁判全文】
臺灣臺東地方法院民事判決                98年度訴字第23號
原      告  甲○○
訴訟代理人  吳漢成律師
被      告  乙○○
訴訟代理人  陳信伍律師
上列當事人間請求債務人異議之訴事件，本院於民國98年10月21
日言詞辯論終結，判決如下：
    主  文
本院九十八年度司執字第二六五八號強制執行事件，如附表所示
之強制執行程序，應予撤銷。
原告其餘之訴駁回。
訴訟費用新臺幣壹拾萬柒仟壹佰玖拾柒元由原告負擔，餘由被告
負擔。
    事 實 及 理 由
壹、程序方面：
    按不變更訴訟標的，而補充或更正事實上或法律上之陳述者
    ，非為訴之變更或追加；民事訴訟法第256 條定有明文。原
    告起訴時，訴之聲明為本院98年度司執字第2658號執行程序
    之執行名義不得執行，嗣於言詞辯論程序，更正為本院98年
    度司執字第2658號清償債務事件之強制執行程序應予撤銷，
    核其訴訟標的並無變更，應屬更正法律上陳述，即無不合，
    應予准許。
貳、實體方面：
一、原告主張：
(一)臺灣臺北地方法院72年度訴字第6148號民事判決，判決訴外人
  和生交通事業股份有限公司（下稱和生公司）、鄭顏玉純、二
  大建設事業股份有限公司、賴利弘、林富美、陳博厚及被告應
  連帶給付訴外人中聯信託投資股份有限公司（下稱中聯公司）
  新臺幣（下同）17,661,746元及自70年1月1日起至清償日止按
  年息百分之10.75計算之利息，其逾期在6個月以內者，另按上
  開利率之1成、逾期6個月以上者，其超逾6 個月部分，另按上
  開利率之2 成加計違約金（下稱系爭債權）。然該訴訟進行期
  間，原告並未接獲任何開庭通知，且原告當時擔任和生公司司
  機一職，不可能就此龐大金額而為連帶保證人。上開判決嗣因
  債務人無財產可供執行，故臺灣臺北地方法院於民國73年2 月
  15日發給債權憑證，高雄地方法院復於92年11月6 日換發。中
  聯公司於96年12月4 日出賣系爭債權予訴外人馬來西亞商富析
  資產管理股份有限公司台灣分公司（下稱富析資產公司）。富
  析資產公司執上開債權憑證為執行名義，向本院聲請強制執行
  ，經本院以98年度司執字第2658號清償債務事件受理在案，被
  告再於98年3 月23日受讓系爭債權。系爭債權之債權憑證係於
  73年2月15日核發，本金部分債權至88年2月15日即已時效消滅
  完成，則92年11月6日（原告誤植為92年11月4日）之換發，亦
  已罹於時效，主債權既已罹於時效，則利息及違約金等從債權
  亦應罹於時效。
(二)退步言之，縱認已發生之利息與違約金等債權屬獨立債權，則
  主債權罹於時效時「未發生」之利息及違約金等債權亦應隨主
  債權時效完成而消滅，故債權人得請求者，僅限於主債權罹於
  時效前已發生之利息及違約金，因原告於98年3 月24日提出時
  效抗辯，故往前推算15年，則自83年3月24日起迄88年2月15日
  產生之違約金尚未罹於時效，利息部分則已罹於5 年之消滅時
  效。再者，因違約金之約定過高，請求法院依職權酌減至相當
  之數額。爰依強制執行法第14條第1 項前段規定，提起第三人
  異議之訴等語，並聲明：本院98年度司執字第2658號清償債務
  事件之強制執行程序應予撤銷。
二、被告則以：系爭債權之利息及違約金債權均為獨立債權，消
    滅時效亦分別起算，系爭債權之本金部分雖已罹於時效，然
    已發生之利息及違約金請求權並不因而隨同消滅。故利息及
    違約金請求權，自98年2月2日聲請強制執行日起，分別回溯
    5 年期間及15年期間部分，均未罹於時效等語置辯。並聲明
    ：原告之訴駁回。
三、兩造不爭執事項：
  (一)臺灣臺北地方法院72年度訴字第6148號民事判決，判決訴外
    人和生公司、鄭顏玉純、二大建設事業股份有限公司、賴利
    弘、林富美、陳博厚及被告應連帶給付訴外人中聯信託投資
    股份有限公司17,661,746元及自70年1月1日起至清償日止按
    年息百分之10.75計算之利息，其逾期在6個月以內者，另按
    上開利率之1成、逾期6個月以上者，其超逾6 個月部分，另
    按上開利率之2成加計違約金。該判決已確定，於73年2月15
    日核發債權憑證。
  (二)訴外人富析資產公司於96年12月4 日自中聯信託投資股份有
    限公司受讓系爭債權，並於98年2 月27日向本院聲請強制執
    行。
  (三)被告於98年3月23日自富析資產公司受讓系爭債權。
  (四)系爭債權之本金部分請求權於88年2月15日罹於時效消滅。
  (五)卷附臺灣臺北地方法院發文日期：73年2 月15日、字號：北
    院立民執戊字第05332號債權憑證影本（第5頁）、臺灣臺北
    地方法院98年7月13日函文及附件（第33-38頁）、被告全戶
    戶籍資料查詢結果（第45-47頁）、臺灣臺北地方法院98年8
    月31日函文及附件（第52-56頁）、臺灣高雄地方法院98年8
    月31日函文及所附卷宗等文書之形式上真正不爭執。
四、本院之心證：兩造爭執事項為，原告主張利息及違約金請求
    權均罹於時效之抗辯，有無理由？茲析述如下。
(一)按執行名義成立後，如有消滅或妨礙債權人請求之事由發生，
  債務人得於強制執行程序終結前，向執行法院對債權人提起異
  議之訴。如以裁判為執行名義時，其為異議原因之事實發生在
  前訴訟言詞辯論終結後者，亦得主張之；強制執行法第14條第
  2項定有明文。經查：富析資產公司持臺灣臺北地方法院72 年
  度訴字第6148號民事確定判決所換發之債權憑證為執行名義，
  向本院聲請強制執行後，被告受讓系爭債權，原告所有之臺東
  縣臺東市○○段28地號土地經查封鑑價，現於核定拍賣最低價
  額程序等情，經本院依職權調閱本院98年度司執字第2658號卷
  宗，核閱屬實，故本件強制執行程序尚未終結。此外，原告執
  時效消滅抗辯為由，係屬執行名義成立後所生，揆諸上開規定
  ，原告提起債務人異議之訴應屬合法。
(二)次按當事人得約定債務人於債務不履行時，應支付違約金。違
  約金，除當事人另有訂定外，視為因不履行而生損害之賠償總
  額。其約定如債務人不於適當時期或不依適當方法履行債務時
  ，即須支付違約金者，債權人除得請求履行債務外，違約金視
  為因不於適當時期或不依適當方法履行債務所生損害之賠償總
  額；民法第250條定有明文。復按遲延利息之請求權，因5年間
  不行使而消滅，金錢債務之債務人給付遲延所應付之違約金，
  係按一定利率及遲延日數計算者，名稱雖與遲延利息異，然實
  質上仍為賠償債權人因遲延所受損害，債權人應同樣按時收取
  ，不因其名稱有異而謂其時效之計算應有不同；最高法院70年
  度台上字第3511號判決意旨可資參照。申言之，民法就可歸責
  於債務人之債務不履行，本即定有賠償損害之明文，此觀民法
  第226條、第227條規定至明，違約金之所由設，即本此而來，
  此或有避免因債務不履行發生後之舉證困難，故於當事人締約
  時即預先明訂之，基此，債權人所受損害應為整體可得特定之
  數額，此觀民法第250條第2項法文謂『賠償總額』至為灼然。
  次觀民法第126條之5年短期時效，法條係規定『一年或不及一
  年之定期給付』，蓋以利息、紅利、租金等均具有定期給付性
  質，為免掛一漏萬，故有此規定。另參以最高法院72年度台上
  字第1221號裁判要旨，違約金之約定，為賠償給付遲延所生之
  損害，於債務人給付遲延時，債權人始得請求，既非定期給付
  之債務，其時效為15年而非5 年，益證如該違約金具有定期給
  付性質，即應適用5 年之短期時效規定。查系爭債權違約金之
  收取方式為逾期在6個月以內者，按年利率10.75﹪之10﹪、超
  逾6個月部分，按年利率10.75﹪之20﹪計算，可知該收取方式
  係按日、按固定利率收取，顯與賠償總額之預定有間，應屬定
  期給付性質，堪以採認，故被告抗辯違約金債權應適用15年時
  效云云，即非可採。從而，系爭債權違約金部分應適用5 年時
  效。
(三)再按利息、紅利、租金、贍養費、退職金及其他一年或不及一
  年之定期給付債權，其各期給付請求權，因5 年間不行使而消
  滅；時效完成後，債務人得拒絕給付；民法分別於第126 條、
  第144條第1項定有明文。復按消滅時效完成，債務人僅取得為
  拒絕給付之抗辯權而已，其請求權並非當然消滅，原本債權已
  罹於時效，但於債務人為時效抗辯前，其利息及違約金債權仍
  陸續發生，而已發生之利息及違約金並非民法第146 條所稱之
  從權利，其請求權與原本請求權各自獨立，消滅時效亦分別起
  算，原本請求權雖已罹於消滅時效，已發生之利息及違約金請
  求權並不因而隨同消滅；最高法院97年台上字第477 號判決意
  旨可資參照。查系爭債權有臺灣臺北地方法院於73年2 月15日
  核發之債權憑證。則本金部分已於88年2 月15日罹於時效，有
  上開債權憑證附卷可稽（見本院卷第5 頁），並為兩造所不爭
  ，堪信屬實。原告係於98年3 月24日抗辯時效消滅而提起債務
  人異議之訴，稽諸上開規定及實務見解，時效消滅屬抗辯權性
  質，雖債務人依此取得拒絕給付之權利，然非謂債權因此不存
  在，從而，利息與違約金在原告抗辯時效消滅前，仍接續發生
  ，既已發生，即與原本債權脫離，而成為獨立債權。準此，被
  告主張利息及違約金債權部分，自原告抗辯系爭債權本金時效
  消滅前5年未罹於時效，即屬有據，堪認可採。
(四)原告另主張違約金過高乙節，惟查，系爭債權之違約金係按逾
  期6個月與否，分別按年利率1.075﹪及2.15﹪計算，此與民法
  第205條約定利率以週年20 ﹪之限制，尚有差距，本院認無酌
  減之理由。
(五)末按送達不能依前2 條規定為之者，得將文書寄存送達地之自
  治或警察機關，並作送達通知書兩份，一份黏貼於應受送達人
  住居所、事務所、營業所或其就業處所門首，另一份置於該送
  達處所信箱或其他適當位置，以為送達；民事訴訟法第138 條
  第1 項定有明文。查臺灣臺北地方法院72年度訴字第6148號民
  事確定判決，記載原告住址為高雄市○○○路25巷10弄8 號，
  核予本院依職權查詢原告戶籍資料，個人記事欄註記原住高雄
  市○○區○○里○○○路25巷10弄8 號民國82年12月28日遷入
  等相符（見本院卷第45頁），堪認上開判決送達地址即為原告
  當時住所，故送達應屬合法，併此敘明。
(六)綜上，原告主張利息及違約金請求權，自93年3 月24日以前已
  罹於時效，為有理由，自93年3月24日至98年3月24日罹於時效
  ，為無理由，在此部分，應予駁回。
五、本件事證已臻明確，兩造其餘之攻擊防禦方法及舉證，核與
    判決無影響，爰不一一論述，併此敘明。
六、本件訴訟費用167,496元，原告負擔107,197元（計算式：
    利息及違約金5年共計：〈17,661,746×10.75﹪×5〉＋
    〈17,661,746×2.15﹪×5〉＝11,391,826。勝敗比例：
    11,391,826÷17,661,746×100﹪＝64﹪。原告負擔數額
    ：167,496元×64﹪＝107,197元，小數點以下四捨五入），
    餘由被告負擔。
七、據上論結，原告之訴一部有理由，一部無理由，爰依民事訴
    訟法第79條，裁判如主文。
中    華    民    國    98    年    11    月    11    日
                  民事庭  審判長法  官  李芳南
                                法  官  陳谷鴻
                                法  官  傅曉瑄
以上正本係照原本作成。
如對本判決上訴，須於判決送達後20日內向本院提出上訴狀。
中    華    民    國    98    年    11    月    12    日
                                書記官  蘇美琴
┌──┬────────┬───────────────────────┐
│編號│項    目        │                                              │
├──┼────────┼───────────────────────┤
│    │                │                                              │
│1   │本金債權        │ 新臺幣（下同）17,661,746元之執行程序應予撤銷 │
│    │                │ 。                                           │
├──┼────────┼───────────────────────┤
│    │                │ 以17,661,746元為本金，93年3月24日以前，按年利│
│2   │利息債權        │ 率10.75﹪計算之利息之執行程序應予撤銷。      │
│    │                │                                              │
│    │                ├───────────────────────┤
│    │                │ 98年3月24日以後，因原告提出時效抗辯，不得執行│
│    │                │ 利息債權。                                   │
├──┼────────┼───────────────────────┤
│    │                │ 以17,661,746元為本金，93年3月24日以前，按年利│
│    │                │ 率2.15﹪計算之違約金之執行程序應予撤銷。     │
│    │                │                                              │
│3   │違約金債權      ├───────────────────────┤
│    │                │98年3月24日以後，因原告提出時效抗辯，不得執行 │
│    │                │違約金債權。                                  │
│    │                │                                              │
├──┴────────┴───────────────────────┤
│                                                                      │
│                                                                      │
└───────────────────────────────────┘


司法院資訊處製作；財團法人民間司法改革基金會備份。
